ACORDAO-COMPLETO-2543393

ACÓRDÃO 2163/2022 ATA 38/2022 - PLENÁRIO

VISTOS, relatados e discutidos estes autos de pedidos de reexame interposto contra o Acórdão 552/2022-TCU-Plenário, proferido em representação,
ACORDAM os Ministros do Tribunal de Contas da União, reunidos em sessão do Plenário, ante as razões expostas pelo relator, em:
9.1. conhecer dos presentes pedidos de reexame, nos termos do artigo 48 da Lei 8.443/1992, para, no mérito, dar-lhes provimento parcial de forma a: 
9.1.1. em substituição à determinação contida no subitem 9.2 do acórdão recorrido, determinar, com fulcro no art. 251 do Regimento Interno do TCU, ao Ministério da Saúde, que não prorrogue os Contratos 321/2021 (serviços de transporte) e 323/2021 (serviços de armazenagem) firmados com a IBL Logística/Intermodal Brasil Logística Ltda.;  
9.1.2. em substituição à determinação contida no subitem 9.3 do acórdão recorrido, determinar, com fulcro no art. 251 do Regimento Interno do TCU, ao Ministério da Saúde, que adote imediatamente as medidas necessárias tendentes a iniciar e concluir regular procedimento licitatório, antes do encerramento da vigência dos Contratos 321/2021 (serviços de transporte) e 323/2021 (serviços de armazenagem) firmados com a IBL Logística/Intermodal Brasil Logística Ltda., caso considere necessário dar continuidade aos referidos serviços após 22/12/2022;   
9.2. dar ciência desta deliberação aos recorrentes.

Pedidos de reexame interpostos contra acórdão que julgou parcialmente procedente representação acerca de possíveis irregularidades em dispensa de licitação para a contratação de serviços de armazenamento e transporte da vacina, da fabricante Pfizer, para o exercício de 2022.

Ministério da Saúde (MS).

3. Interessados/Responsáveis/Recorrentes:
3.1. Interessados: Andreani Logística Ltda. (04.887.927/0001-46); Intermodal Brasil Logística Ltda. (03.558.055/0001-00).
3.2. Recorrentes: IBL Logística/Intermodal Brasil Logística Ltda. (03.558.055/0001-00) e Ministério da Saúde.

13.1. Ministros presentes: Bruno Dantas (na Presidência), Walton Alencar Rodrigues, Benjamin Zymler (Relator), Aroldo Cedraz, Jorge Oliveira e Antonio Anastasia.
13.2. Ministros-Substitutos convocados: Augusto Sherman Cavalcanti, Marcos Bemquerer Costa e Weder de Oliveira.

ACORDAO-COMPLETO-2558276

Acórdão de Relação 2409/2022 - Plenário

Acórdão de Relação

BENJAMIN ZYMLER

Ministro Vital do Rêgo.

Trata-se de pedidos de reexame interpostos pela IBL Logística/Intermodal Brasil Logística Ltda. e pela União contra o Acórdão 552/2022-TCU-Plenário, proferido em representação (peças 90, 114 e 123) .
2.	A representação deu conta de possíveis irregularidades na dispensa de licitação realizada pelo Ministério da Saúde, para a contratação de serviços de armazenamento e transporte da vacina, da fabricante Pfizer, para o exercício de 2022. A contratação direta ocorreu com fulcro na Lei 14.124/2021, que dispõe sobre as medidas excepcionais relativas à aquisição de vacinas e de insumos destinados à vacinação contra a covid-19.
3.	Por ofertar o menor preço para ambos os serviços de transpote e armazenamento, a empresa IBL Logística/Intermodal Brasil Logística Ltda. foi contratada em 22/12/2021 (contratos 321/2021, no valor de R$ 34,1 milhões, e 323/2021, no valor de R$ 28,1 milhões - ambos com vigência de 12 meses, prorrogável até o limite de 60 meses) (peça 29, p. 1/16 e 90/92) .
4.	Mediante o acórdão impugnado, foram efetuadas as seguintes determinações:
"9.2. determinar, com fulcro no art. 251 do RITCU, ao Ministério da Saúde que não prorrogue os Contratos 321/2021 (serviços de transporte) e 323/2021 (serviços de armazenagem) firmados com a IBL Logística Ltda., bem como os adeque, quanto ao prazo de duração, aos termos do art. 14 da Lei 14.217/2021;
9.3. determinar ao Ministério da Saúde que, ao substituir os contratos acima referidos, faça uma prévia avaliação atualizada da oferta de mercado para os serviços pretendidos, incluindo nova pesquisa de preços, e proceda à regular contratação por licitação;"
5.	Os fundamentos desse acórdão podem ser extraídos dos seguintes trechos de seu voto condutor:
	"A melhor regência para os contratos de serviço de logística firmados em comento seria a da Lei 14.217/2021, a qual dispôs sobre medidas excepcionais para a aquisição de bens e de insumos e para a contratação de serviços, inclusive de engenharia, destinados ao enfrentamento da pandemia da Covid-19. 51. 
	Tal lei dispõe, em seu art. 14, que os contratos por ela regidos terão prazo de duração de até seis meses, podendo ser prorrogados por períodos sucessivos, desde que as condições e os preços permaneçam vantajosos para a administração pública, e até a declaração do encerramento da Emergência em Saúde Pública de Importância Nacional (Espin) declarada em decorrência da infecção humana pelo coronavírus SARS-CoV-2."
	"os atestados apresentados foram hábeis tão somente para comprovar a prestação de serviço de transporte, mas não os de armazenagem, o que constitui irregularidade no procedimento de contratação ... diante da ausência de demonstração de comprovação técnica exigida no projeto básico, propugno a não prorrogação, pelo Ministério da Saúde, dos contratos firmados com a IBL, devendo o aludido ministério adotar as medidas necessárias à realização do regular processo licitatório substitutivo"
6.	Depois de se manifestar pelo conhecimento do recurso, a unidade técnica assim se manifestou quanto ao mérito:
"EXAME TÉCNICO
Delimitação da análise 
4.	Constituem objetos desta instrução verificar se:
	a) os atestados de capacidade técnica apresentados pela IBL Logística/Intermodal Brasil Logística Ltda. têm o condão de comprovar a execução pretérita de serviços de armazenagem tal qual previsto no chamamento público realizado pelo Ministério da Saúde por meio do projeto básico consubstanciado na peça 26, tornando regular a dispensa de licitação objeto deste processo bem como a contratação da referida empresa;  
	b) o prazo de vigência dos Contratos 321/2021 (serviços de transporte) e 323/2021 (serviços de armazenagem) , 12 (doze) meses a partir da assinatura dos ajustes, está de acordo com o previsto no art. 57 da Lei 8.0666/1993, norma aplicada supletivamente à Lei 14.124/2021;  
	c) seria legítima e não restritiva ao caráter competitivo da dispensa de licitação objeto desta representação a inserção no projeto básico de exigência de atestado de comprovação de experiência pretérita na prestação de serviços de armazenagem e de transporte de vacinas Pfizer no range contratual (-60ºC a -90ºC) ; 
	d) incide na definição do prazo de vigência dos contratos objetos desta representação a Lei 14.124/2021, com a aplicação supletiva da Lei de Licitações e Contratos Administrativos (Lei 8.666/1993) e não da Lei 14.217/2021;   
	e) é possível juridicamente a prorrogação dos Contratos 321/2021 e 323/2021 em face das circunstâncias fáticas e jurídicas em relação à matéria tratada neste processo; 
	f) deve ser mantida a determinação de substituição dos Contratos 321/2021 e 323/2021 e a regular licitação para contratação dos serviços previstos nos referidos ajustes, prevista no subitem 9.3 do acórdão recorrido; e  
	g) as alegações recursais apresentadas pelas recorrentes são procedentes e suscitam a reforma do acórdão recorrido.  
MÉRITO
Das razões recursais (IBL Logística/Intermodal Brasil Logística Ltda., peça 115) 
5. 	No essencial, a recorrente alega:   
	a) a aptidão dos atestados de capacidade técnica apresentados pela IBL Logística/Intermodal Brasil Logística Ltda. para comprovar a execução pretérita de serviços semelhantes aos previstos no chamamento realizado pelo Ministério da Saúde e para atender às condições técnicas exigidas na contratação direta; 
	b) a inviabilidade de se exigir a comprovação de experiência pretérita na prestação de serviços de armazenagem e de transporte de vacinas Pfizer no range contratual (-60ºC a -90ºC) ante a ausência dessa exigência no projeto básico editado pelo Ministério da Saúde, ao qual se vinculam todos os participantes do chamamento público em questão (peça 26) ; e
	c) a necessidade de manutenção do prazo contratual ajustado com base na Lei 14.124/2021 c/c a Lei 8.666/1993, mesmo após o fim da situação emergencial que permitiu a contratação por dispensa de licitação, sendo inaplicável, neste caso, supletivamente, como o fez o TCU, o prazo previsto na Lei 14.217/2021, preservando-se, assim, o princípio da segurança jurídica.
5.1.	Com base nessas alegações, a recorrente pede, no mérito, que:
	a) seja dado provimento ao pedido de reexame a fim reformar o acórdão recorrido, julgando improcedente a representação e revogando a determinação contida no subitem 9.2 do acórdão recorrido; e 
	b) subsidiariamente, seja dado provimento ao pedido de reexame para reformar o acórdão recorrido, permitindo-se o cumprimento dos contratos objetos deste processo ao menos pelo prazo de 12 (doze) meses, vedando somente a prorrogação do prazo de vigência desses ajustes após 22/12/2022. 
Das razões recursais (União, peça 114) 
6. 	No essencial, a recorrente alega:   
	a) legitimidade dos atestados apresentados pela empresa IBL Logística/Intermodal Brasil Logística Ltda. para comprovar que a referida empresa executou preteritamente serviços semelhantes aos previstos no chamamento realizado pelo Ministério da Saúde (armazenagem e transporte) , atendendo, assim, às condições técnicas exigidas na contratação direta; 
	b) a inviabilidade de se inserir no projeto básico exigência de atestado de comprovação de experiência pretérita na prestação de serviços de armazenagem e de transporte de vacinas Pfizer no range contratual (-60ºC a -90ºC) por constituir, tal exigência, medida restritiva ao caráter competitivo do certame; 
	c) a incidência na definição do prazo de vigência dos contratos objetos desta representação da Lei 14.124/2021, com a aplicação supletiva da Lei de Licitações e Contratos Administrativos (Lei 8.666/1993) , e não da Lei 14.217/2021, consoante apregoado pelo TCU;  
	d) a necessidade de observância no presente caso do princípio da segurança jurídica aos contratos firmados sob a égide da Lei 14.124/2021, adotando-se, em consequência, o prazo de 1 (um) ano de vigência dos Contratos 321/2021 e 323/2021, previsto no art. 57 da Lei 8.666/1993, aplicada supletivamente à referida Lei 14.124/2021, e não a Lei 14.217/2021, segundo decidido pelo TCU;
	e) a necessidade de prorrogação dos contratos de transporte e armazenagem de vacinas (Contratos 321/2021 e 323/2021, respectivamente) , pelos seguintes motivos:
	e1) os referidos contratos são autônomos e somente foram firmados com a mesma empresa em razão de a contratada ter oferecido o menor preço para cada objeto pretendido (transporte e armazenagem) ; 
	e2) a empresa contratada demonstrou qualificação técnica para prestação do serviço de armazenagem, conforme documentação acostada aos autos, possibilitando, assim, a manutenção e a renovação do contrato de armazenagem (Contrato 323/2021) ; e
	e3) a qualificação técnica para o serviço de transporte das vacinas já foi reconhecida pelo TCU na deliberação recorrida, devendo, por isso, ser mantido o contrato de transporte e a possibilidade de sua prorrogação (Contrato 321/2021) , independentemente do que vier a ser decidido em relação ao Contrato 321/2021 (armazenagem) , em face de suas distinções;
	f) deve ser afastada a determinação de substituição dos Contratos 321/2021 e 323/2021 e a realização de regular contratação por licitação à vista das circunstâncias fáticas e da base normativa que regem o caso sob análise, conforme enunciado nas alíneas precedentes;  
	g) a adoção das medidas indicadas no acórdão recorrido gerará uma série de prejuízos concretos ao Erário, conforme demonstrado na Nota Técnica 8/2022-CGLOG/DLOG/SE/MS do Ministério da Saúde, juntada aos autos (peça 95) ; e
	h) impossibilidade absoluta de realização de nova contratação por licitação até o final do prazo de vigência dos contratos em questão, que se encerraria em 22/6/2022, de acordo com o decidido pelo TCU, conforme demonstrado na nota técnica indicada na alínea precedente (peça 95) . 
6.1.	Com fundamento nessas alegações, a recorrente pede: 
a) que o recurso sob análise seja recebido nos efeitos suspensivo e devolutivo, na forma do art. 48 da Lei 8.443/1992 e do art. 286, parágrafo único, c/c art. 285, ambos do Regimento Interno do Tribunal de Contas da União, e provido o presente pedido de reexame, para reformar os subitens 9.2 e 9.3 do Acórdão 552/2022-TCU-Plenário, Relator Ministro Vital do Rêgo, pelas razões deduzidas na presente peça recursal, em especial, para: 
a1) reconhecer que a documentação apresentada pela empresa contratada revela o atendimento de todos os requisitos de habilitação para prestação dos serviços de armazenagem, possibilitando a manutenção e a renovação da avença formalizada nos termos do Contrato 323/2021;
a2) reconhecer o cumprimento dos requisitos de habilitação técnica necessários à celebração do contrato de transporte (Contrato 321/2021) , possibilitando sua manutenção e execução;
a3) reconhecer a incidência, no contexto fático em exame, do disposto no art. 1º, parágrafo único, da Lei 14.217/2021, de modo a admitir a regular aplicação da Lei 14.124/2021 aos contratos em questão; 
a4) reexaminar a determinação de não prorrogação dos contratos referentes aos serviços de transporte e de armazenagem, anulando a determinação de não prorrogação do prazo de vigência dos aludidos instrumentos; 
a5) reexaminar e anular a determinação de adequação dos aludidos contratos, quanto ao prazo de duração, aos termos do art. 14 da Lei 14.217/2021, tendo em vista que a interpretação ora vergastada tem significativo efeito multiplicador deletério em relação a outros contratos celebrados pela Administração Pública Federal; e
a6) reexaminar e anular a determinação de substituição dos contratos e realização de regular contratação por licitação.
	Análise
7.	No exame destes recursos serão observadas as seguintes premissas: 
	a) a dispensa de licitação da qual resultou os Contratos 321/2021 (serviços de transporte) e 323/2021 (serviços de armazenagem) , ambos firmados, em 22/12/2021 (peça 29) , entre a União, por intermédio do Departamento de Logística em Saúde da Secretaria Executiva do Ministério da Saúde, e a empresa IBL Logística/Intermodal Brasil Logística Ltda., foi considerada legal pelo Tribunal, conforme consta dos itens 9 e 18 do voto condutor do acórdão recorrido; 
	b) a dispensa de licitação objeto deste processo se deu sob a égide da Lei 14.124/2021, consoante consta do subitem 4.1 do projeto básico datado de 8/11/2021 (peça 26) , e ambos os objetos (serviços de armazenagem e de transporte) se sujeitam ao mesmo regime jurídico da referida lei, com aplicação supletiva da Lei 8.666/1993 (norma geral de licitações e contratos administrativos) ;  
	c) a empresa IBL Logística/Intermodal Brasil Logística Ltda. foi contratada por ter apresentado o menor preço para ambos os serviços (item 3 do voto condutor do acórdão recorrido) ; 
	d) os preços contratados são fixos e irreajustáveis pelo prazo de um ano contado das assinaturas dos contratos (subitem 16.1 do projeto básico, peça 26) ; 
	e) o projeto básico previa que os contratos teriam vigência pelo período de 1 (um) ano, prorrogável por períodos sucessivos, até o limite de 60 (sessenta) meses, conforme disposto no art. 57, inciso II, da Lei 8.666/1993 (subitem 1.6 do projeto básico, peça 26) ; 
	f) os Contratos 321/2021 (serviços de transporte) e 323/2021 (serviços de armazenagem) foram firmados em 22/12/2021, com vigência de 12 (doze) meses a partir da referida data de assinatura (peça 29) , nos termos do art. 57 da Lei 8.666/1993; e
	g) os contratos em comento foram celebrados durante a pandemia de Covid-19 e com base na situação emergencial por ela provocada.     
7.1.	Procedem as alegações recursais descritas nos itens 5, alíneas "a" e "b", e 6, alíneas "a" e "b", retro, pelas razões de fato e de direito a seguir delineadas.  
7.2.	De plano, é preciso reconhecer que os contratos em questão foram firmados para atender a uma excepcionalidade extrema causada pela pandemia de COVID-19, não havendo espaço, naquele momento, para a adoção de procedimentos de licitação demorados ou passíveis de se tornarem frustrados, por conta de eventual previsão de exigências desarrazoadas e restritivas ao caráter competitivo do certame, para a aquisição de vacinas e a contratação de bens e serviços de logística, tais como armazenagem e transporte dessas vacinas, conforme previsto na Lei 14.124/2021, decorrente da conversão da Medida Provisória 1.026/2020, especificamente editada para atendimento dessa excepcionalidade. 
7.3.	Não obstante a edição dessa lei específica, é forçoso reconhecer que a Lei 8.666/1993 (Lei de Licitações e Contratos Administrativo) seria aplicada supletivamente às questões não previstas na Lei 14.124/2021, bem como às hipóteses expressamente nela indicadas, inclusive no que diz respeito a requisitos de habilitação de fornecedores e prestadores de serviço, segundo disposto no art. 7º da citada lei, verbis:
Art. 7º Na hipótese de haver restrição de fornecedores ou de prestadores de serviço, a autoridade competente, excepcionalmente e mediante justificativa, poderá dispensar o cumprimento de um ou mais requisitos de habilitação, ressalvados a exigência de apresentação de prova de regularidade trabalhista e o cumprimento do disposto no inciso XXXIII do caput do art. 7º e no § 3º do art. 195 da Constituição Federal. (grifado) 
7.4.	Releva anotar que a exceção acima está em consonância com o disposto na parte final do inciso XXI do art. 37 da Constituição Federal, abaixo transcrito, especialmente em razão da excepcionalidade comentada: 
XXI - ressalvados os casos especificados na legislação, as obras, serviços, compras e alienações serão contratados mediante processo de licitação pública que assegure igualdade de condições a todos os concorrentes, com cláusulas que estabeleçam obrigações de pagamento, mantidas as condições efetivas da proposta, nos termos da lei, o qual somente permitirá as exigências de qualificação técnica e econômica indispensáveis à garantia do cumprimento das obrigações.  (grifado)   
7.5.	No âmbito do TCU, o entendimento é de que exigências de qualificação técnica são cabíveis, porém devem ser devidamente fundamentadas tecnicamente e, quando estabelecidas como requisito de habilitação, devem guardar relação com as garantias indispensáveis ao cumprimento do objeto, sob de pena de impor restrição ao caráter competitivo do certame, o que é vedado. Nesse sentido, os seguintes enunciados extraídos da ferramenta denominada "jurisprudência selecionada" do TCU: 
É legal, para a comprovação da capacidade técnico-profissional de licitante, a exigência de quantitativos mínimos, executados em experiência anterior, compatíveis com o objeto que se pretende contratar, cabendo à Administração demonstrar que tal exigência é indispensável à garantia do cumprimento da obrigação a ser contratada. (Acórdão 2032/2020-TCU-Plenário, Relator Ministro-Substituto Marcos Bemquerer Costa) (grifado) 
Ao inserir nos editais de licitação exigência de comprovação de capacidade técnica, como critério de pontuação ou como requisito indispensável à habilitação de licitantes, a Administração deve consignar expressa e publicamente os motivos dessa exigência e demonstrar, tecnicamente, que os parâmetros fixados são adequados, necessários, suficientes e pertinentes ao objeto licitado. (Acórdão 1417/2008-TCU-Plenário, Relator Ministro-Substituto Augusto Sherman Cavalcanti) . (grifado) 
7.6.	Transcreve-se o seguinte texto do voto condutor do referido Acórdão 1417/2008-TCU-Plenário, Relator Ministro-Substituto Augusto Sherman Cavalcanti, cujos fundamentos indicados deixam patenteado que exigência de qualificação técnica, como requisito de habilitação das empresas licitantes, são legítimas como medida acautelatória adotada pela Administração com vistas à garantia mínima de que os contratantes cumprirão suas obrigações nos termos ajustados, porém não devem ser desarrazoadas a ponto de restringir o caráter competitivo do certame:
33. Com efeito, a exigência de qualificação técnica, como requisito de habilitação das empresas licitantes, desde que tecnicamente justificada, pressupõe medida acautelatória adotada pela Administração com vistas à garantia mínima de que os contratantes cumprirão suas obrigações a contento, não constituindo, por si só, restrição indevida ao caráter competitivo das licitações. Entretanto, não podem ser tais exigências desarrazoadas, a ponto de cercear a participação de possíveis interessados, nem deixar de guardar relação com as necessidades estritamente ligadas ao objeto da licitação. Portanto, tais imposições são admitidas, mas devem ser pertinentes e compatíveis com o objeto da licitação, devendo a Administração demonstrar de forma inequívoca, expressa e pública, que foram fixadas segundo razões técnicas. E, quando estabelecidas como requisito de habilitação, devem guardar relação com as garantias indispensáveis ao cumprimento do objeto.  (grifado) 
7.7.	No presente caso, o Ministério da Saúde, com base em informações que detinha a respeito do restrito mercado de prestação de serviços de armazenagem e de transporte de vacina com as características peculiares exigidas para manuseio da vacina da Pfizer, e diante da urgência que o caso requeria, decidiu, com base no que entendeu ser indispensável à garantia do cumprimento das obrigações relacionadas aos objetos a serem contratados, nos termos previstos nas normas transcritas nos subitens 7.3 e 7.4, retro, e na jurisprudência do TCU acima indicada, exigir das empresas participantes do chamamento público os seguintes documentos, dentre outros (subitem 7.1.8 do projeto básico, peça 26) : 
	Ordem
	Documento
	Contratação de

	14
	Manual das Boas Práticas de Transporte de Medicamentos que atenda a todos os requisitos legais das normas da ANVISA, que será avaliado pela equipe técnica do Ministério da Saúde, considerando, minimamente, os seguintes requisitos: estabelecimento de diretrizes para treinamento e desenvolvimento dos funcionários; carregamento, transporte e descarregamento da carga; tratamento de não conformidades e tratamento de reclamações de cliente. 
	Transporte

	15
	Manual das Boas Práticas de Armazenagem de Medicamentos, que atenda a todos os requisitos legais das normas da ANVISA, que será avaliado pela equipe técnica do Ministério da Saúde, considerando, minimamente, os seguintes requisitos: estabelecimento de diretrizes para treinamento e desenvolvimento dos funcionários; manuseio/movimentação, separação, entrada e saída de produtos; tratamento de não conformidades e tratamento de reclamações de cliente. 
	Armazenagem

	16
	Cumprimento ao Manual da Rede de Frio do Ministério da Saúde. 
	Armazenagem e Transporte

	17
	Atestado (s) de capacidade técnica emitida por clientes públicos ou privados, que ateste a prestação de serviço na área de armazenagem e transporte de vacinas e/ou insumos para saúde. 
	Armazenagem e Transporte

	18
	Cópia do (s) Contrato (s) originários do (s) atestados de capacidade técnicas apresentados, omitindo as informações sigilosas. 
	Armazenagem e Transporte

	19
	Plano de Contingência da operação. 
	Armazenagem e Transporte

	25
	Procedimento Validado comprovando que a vacina permanecerá em temperatura de - 90°C a - 60°C durante todo o processo de armazenagem. 
	Armazenagem

	26
	Procedimento Validado para as caixas que serão utilizadas no transporte comprovando que a vacina permanecerá em temperatura de - 90°C a - 60°C durante todo o processo de transporte. 
	Transporte

7.8.	Essas exigências se juntaram a outros procedimentos que, no conjunto, permitiriam ao Ministério da Saúde acompanhar, pari passu, a execução dos contratos a serem assinados com as empresas vencedoras do chamamento público implementado com base no projeto básico alhures mencionado.  
7.9.	Transcrevem-se abaixo algumas das medidas previstas no projeto básico que dão bem a dimensão dos cuidados que o Ministério da Saúde adotou para - ao tempo em que fez exigência de qualificação técnica somente indispensável à garantia do cumprimento das obrigações pela empresa a ser contratada - assegurar que os serviços de armazenagem e de transporte da vacina Pfizer seriam prestados de acordo com as exigências estipuladas no projeto básico e nos futuros contratos (peça 26) : 
6.3.1. Na validação da operação, será verificado se os ultra-freezers adquiridos estão em pleno funcionamento, e se as especificações técnicas do fabricante (tanto da vacina quanto dos equipamentos) estão sendo fielmente seguidas. Tal exemplo é exemplificativo, podendo ser agregado novas validações por parte da contratante, desde que comunicada previamente à contratada.
6.4.1. Na validação da operação, será realizado envio de vacinas para determinadas Secretarias Estaduais de Saúde localizadas em distintas regiões do país, a fim de identificar se o processo a ser adotado no transporte garante que as vacinas cheguem ao destino final no range de - 90°C a - 60°C. Tal exemplo é exemplificativo, podendo ser agregadas novas validações por parte da contratante, desde que comunicada previamente a contratada.
12.8. As atividades de gestão e fiscalização da execução contratual devem ser realizadas de forma preventiva, rotineira e sistemática, podendo ser exercidas por servidores, equipe de fiscalização ou único servidor, desde que, no exercício dessas atribuições, fique assegurada a distinção dessas atividades e, em razão do volume de trabalho, não comprometa o desempenho de todas as ações relacionadas à Gestão do Contrato. 
12.9. A fiscalização técnica dos contratos avaliará constantemente a execução do objeto e utilizará indicadores de qualidade para mensuração do desempenho, devendo haver o redimensionamento no pagamento com base nos indicadores estabelecidos, sempre que a CONTRATADA: 
a) Não produzir os resultados, deixar de executar, ou não executar com a qualidade mínima exigida as atividades contratadas; ou
b) Deixar de utilizar materiais e recursos humanos exigidos para a execução do serviço, ou utilizá-los com qualidade ou quantidade inferior à demandada. 
c) Utilização do IMR não impede a aplicação concomitante de outros mecanismos para a avaliação da prestação dos serviços.
17.1. O adjudicatário prestará garantia de execução do contrato, nos moldes do art. 56 da Lei nº 8.666, de 1993, com validade durante a execução do contrato e por 90 (noventa) dias após o término da vigência contratual, em valor correspondente a 5% (cinco por cento) do valor total do contrato.
22.1. Os casos omissos serão decididos pela CONTRATANTE, segundo as disposições contidas estabelecidas na MP nº 1.047/21, na Lei nº 8.666, de 1993, e demais normas federais de licitações e contratos administrativos e, subsidiariamente, segundo as disposições contidas na Lei nº 8.078, de 1990 - Código de Defesa do Consumidor - e normas e princípios gerais dos contratos.
7.10.	Demais, é relevante trazer à colação as informações adiante, extraídas do recurso apresentado pela União, as quais evidenciam que foram, de fato, adotadas medidas capazes de impor certo grau de certeza de que os serviços que estavam sendo contratados seriam adequadamente prestados e que a exigência de capacidade técnica prevista no projeto básico era somente aquela indispensável à garantia das obrigações que as empresas contratadas estavam assumindo e que seria, efetivamente, cumprida de modo adequado:  
É essencial expor que todas as empresas apresentaram extensa documentação relativa a seus processos internos (Documentação inicial IBL - doc SEI 0023861354, resposta SEI 0023855360, documentação complementar SEI 0023964343, conclusão pela suficiência da documentação no documento SEI 0023928200 - Anexos) . Ademais, elas foram objeto de visita técnica (Relatório quanto à IBL - SEI 0023539740- Anexo) que verificou in loco diversas questões necessárias às contratações que um atestado de experiência prévia não seria capaz de captar. 
Além disto, a alegação de que não há comprovação de que a empresa presta serviços efetivamente não tem esteio fático pelo simples fato de que os serviços estão sendo prestados, atestados e pagos. Em consulta aos processos, verifica-se a existência dos seguintes atestos de serviços executados. Vejamos: 
0026143975 - 1ª e 2ª (parcial) Pautas da Vacina Pediátrica - R$223.789,31 (jan/22) ;
0025882296 - 2ª pauta da Vacina Pediátrica - R$ 206.869,00 (jan/22) ;
0025901132 - 3ª pauta da Vacina Pediátrica - R$ 323.136,24 (jan/22) ; 
0025932286 - 5ª pauta da Vacina Pediátrica - R$ 351.792,82 (fev/22) ; 
0025943586 - 6ª pauta da Vacina Pediátrica - R$ 359.673,42 (fev/22) ; 
0025757351 - Armazenagem janeiro a fevereiro (NF 9436, 9666, 9649, 9650, 9667) - R$ 6.166.695,36; e, por fim, 
0026074839 - Armazenagem janeiro a fevereiro (NF 9690 e 9691) - R$ 426.657,84. 
Os aludidos documentos assentam uma realidade observável, empírica. Ainda que possa ter havido, no início, notícias bastante pontuais de erros mínimos na distribuição, o que é possível em uma transição contratual, não há qualquer informação de significativo prejuízo na logística da vacinação infantil pela vacina Comirnaty/Pfizer. Pelo contrário, as remessas ocorrem normalmente e não há mais qualquer notícia de ocorrências nesse ponto, o que é positivo e possibilita ao serviço público enfocar suas energias em pautas outras, tão relevantes quanto, tais como na discussão e implementação de estratégicas para atrair o público alvo a irem vacinar-se com as vacinas entregues e disponíveis nos postos e pontos de vacinação. 
Destarte, o Ministério da Saúde acautelou-se para que na contratação atuasse empresa que fosse dotada de capacidade para a execução do objeto contratado, o que ora é demonstrado pelos resultados apresentados os quais, até o momento, são adequados. Destaca-se acautelamento adicional de modo que a documentação exigida fosse tal que possibilitasse a participação mais ampla possível. Neste aspecto, teria sido mais fácil simplesmente pedir atestados com o range de -60ºC a -90ºC, mas isso seria excessivamente restritivo, considerando a situação da demanda desse serviço atualmente. 
Neste cenário, a equipe técnica do Ministério da Saúde optou por trilhar via mais dificultosa para viabilizar uma contratação tecnicamente responsável e, ainda assim, minimamente acessível. Neste processo, realizou visitas técnicas, analisou documentação extensivamente e prospectou o mercado pelo chamamento público, para então chegar em uma empresa para contratar diretamente por dispensa de licitação. Tal modo de agir respeitou em sua integralidade o art. 37, XXI, da Constituição Federal, pois foram exigidas as condições técnicas suficientes para garantir a execução do objeto contratual mediante validação dos processos a serem usados, mas de modo a não ser excessivamente restritivo, já que não se trata de um serviço com demanda suficiente para que a obtenção de atestados específicos seja uma expectativa razoável. 
Especificamente a respeito das visitas técnicas realizadas, cumpre destacar os seguintes esclarecimentos prestados pelo DLOG no Despacho CGLOG n° 0026851518:
3. (...) Em visita técnica às empresas que responderam ao Chamamento Público [publicado] no Diário Oficial da União, foi verificado que este range de temperatura não era atendido por nenhuma outra empresa, que não a VTC Operadora Logística, que a fazia sem Contrato e o Contrato n° 59/18 estava sendo discutido na Comissão Parlamentar de Inquérito do Senado Federal. Presta-se informar que no País, especificamente no Sistema Único de Saúde, não havia nenhum imunizante que fosse armazenado ou transportado nessa temperatura. Dessa forma, ante a dificuldade encontrada no mercado logístico em fornecer tal tecnologia e com o intuito de não restringir a competição, não foi solicitado que as empresas comprovassem capacidade técnica no range de -90°C a -60°C. Logo, o Projeto Básico não trouxe essa exigência, tendo em vista que não haveria empresas com tal documentação. 
A despeito da ausência de previsão do Projeto Básico, reitera-se que foram exigidos procedimentos validados comprovando que a vacina permanecerá em temperatura de - 90°C a - 60°C durante todos os processos de armazenagem e de transporte. Ademais, como já apontado no quando apresentado alhures, houve a solicitação de 'Atestado (s) de capacidade técnica emitida por clientes públicos ou privados, que ateste a prestação de serviço na área de armazenagem e transporte de vacinas e/ou insumos para saúde'. A Empresa IBL Logística apresentou atestados que atendem ao parâmetro ora citado, conforme fazem prova os documentos carreados ao processo administrativo, a exemplo dos identificados no SEI sob o n° 0023861354, nos seguintes termos: (...) 
7.11.	Diante das ponderações exaradas nos subitens precedentes, conclui-se pela legalidade e suficiência da exigência de capacidade técnica que atestasse a prestação de serviços nas áreas de armazenagem e transporte de vacinas e/ou insumos para a saúde constante do subitem 7.1.8, ordem 17, do projeto básico sob análise (peça 26) , cabendo acolher, por essa razão, as alegações recursais presentes nos itens 5, alínea "b", e 6, alínea "b", retro, consoante alhures anunciado.   
7.12. 	Em relação aos atestados exibidos pela empresa IBL Logística/Intermodal Brasil Logística Ltda., procedem as alegações recursais oferecidas pelas recorrentes de que tais atestados são legítimos e suficientes para provar oficialmente a execução pretérita de serviços semelhantes aos previstos no chamamento público realizado pelo Ministério da Saúde, comprovando, assim, o atendimento das condições técnicas exigidas na contratação direta em comento (itens 5, alínea "a", e 6, alínea "2", retro) . 
7.13.	Neste ponto, com as devidas vênias da percepção externalizada no voto condutor do acórdão recorrido, entende-se que os atestados apresentados pela empresa IBL Logística/Intermodal Brasil Logística Ltda. se mostram adequados e suficientes para comprovar que a referida empresa havia prestado anteriormente serviços de armazenagem e de transporte compatíveis com os pretendidos pelo Ministério da Saúde, atendendo, assim, à exigência prevista no subitem 7.1.8, ordem 17, do projeto básico, conforme mencionado no subitem 7.7, retro, pelos seguintes motivos:
	a) da participante era exigida a apresentação de somente um atestado de capacidade técnica emitida por clientes públicos ou privados que atestasse a prestação de serviços nas áreas de armazenagem e de transporte de vacinas e/ou insumos para a saúde; 
	b) a IBL Logística/Intermodal Brasil Logística Ltda. apresentou três atestados emitidos por empresas privadas (peça 35, p. 11/13) ; 
	c) os atestados emitidos pelas empresas Chiesi Farmacêutica Ltda. e Libbs Farmacêutica Ltda. atestam, respectivamente, a prestação de serviços de transporte e de armazenagem de insumos críticos de saúde e de medicamentos farmacêuticos (peça 35, p. 12-13) ; e  
	d) o atestado emitido pela empresa Beckman Coulter atesta a prestação de serviço de transporte de reagentes laboratoriais (peça 35, p. 11) . 
7.14.	Relativamente à observação exarada no item 29 do voto condutor do acórdão recorrido de que os contratos firmados entre a IBL Logística/Intermodal Brasil Logística Ltda. e as empresas fornecedoras dos atestados acima mencionados não confirmam a prestação de serviço de armazenagem pela IBL Logística/Intermodal Brasil Logística Ltda., mas tão somente a prestação de serviço de transporte, e, por isso, os atestados apresentados não se sustentam, cabe destacar que essa questão foi devidamente esclarecida perante as empresas citadas, mediante diligência realizada pelo Ministério da Saúde, de acordo com o previsto no art. 43, §3º, da Lei 8.666/1993 ("§ 3o  É facultada à Comissão ou autoridade superior, em qualquer fase da licitação, a promoção de diligência destinada a esclarecer ou a complementar a instrução do processo, vedada a inclusão posterior de documento ou informação que deveria constar originariamente da proposta.") e com a jurisprudência do TCU, abaixo indicada, extraída da ferramenta denominada "jurisprudência selecionada" do Tribunal:  
Não há previsão legal, para fins de qualificação técnica, da apresentação de notas fiscais para comprovação dos atestados de capacidade técnica. Contudo, é faculdade da comissão de licitação ou do pregoeiro realizar diligências para verificar a fidedignidade dos documentos apresentados pela licitante. (Acórdão 1385/2016-TCU-Plenário, Relator Ministro José Múcio Monteiro) (grifado) 
As informações demandadas nos atestados a serem apresentados por licitantes, para o fim de comprovação de capacidade técnica, devem ser dotadas de clareza, sendo que, no caso de dúvidas, cabe ao gestor público valer-se da faculdade contida no § 3º art. 43 da Lei 8.666/1993, promovendo diligências, para saneamento dos fatos, se necessário. (Acórdão 1924/2011-TCU-Plenário, Relator Ministro Raimundo Carreiro) . (grifado) 
7.15.	 Por meio dessas diligências restou esclarecido pelas empresas Chiesi Farmacêutica Ltda. e Libbs Farmacêutica Ltda. que a IBL Logística/Intermodal Brasil Logística Ltda. prestava a elas serviços de armazenagem no modelo cross docking, que é um modelo de armazenagem temporária, usualmente utilizado na área de logística, conforme exposto na Nota Técnica 8/2022-CGLOG/DLOG/SE/MS, de 30/3/2022 (peça 95) . 
7.16.	Em razão	das respostas às diligências acima citadas mencionarem um termo (cross docking) utilizado usualmente no processo logístico que não faz parte da legislação sanitária vigente, o Ministério da Saúde, para compreender melhor essa atividade (armazenagem temporária) , provocou a Agência Nacional de Vigilância Sanitária (ANVISA) para que se pronunciasse a respeito dessa espécie de armazenagem, tendo em vista que toda atividade de armazenagem e transporte de medicamentos e insumos farmacêuticos são regulados pela referida Agência (item 2.8 da Nota Técnica 8/2022, pela 95) . 
7.17.	Para compreensão por inteiro sobre essa questão, cabe transcrever os seguintes excertos da referida Nota Técnica 8/2022 (peça 95) , restando evidenciado que a aceitação pelo Ministério da Saúde dos atestados de capacidade técnica firmados pelas empresas Chiesi Farmacêutica Ltda. e Libbs Farmacêutica Ltda., relativamente à atividade de armazenagem executada pela empresa IBL Logística/Intermodal Brasil Logística Ltda., no modelo cross docking, se mostrou correta, porquanto consentânea com o conteúdo das normas transcritas nos subitens 7.3 e 7.4, retro, bem como com a jurisprudência do TCU transcrita no subitem 7.5, retro, que preveem a possibilidade de se exigir a comprovação de capacidade técnica somente no nível de indispensabilidade para garantir a execução adequada do objeto pretendido pela Administração:
2.8. Ambas respostas trazem em seu texto um termo utilizado no processo logístico que não faz parte da legislação sanitária vigente: cross docking. Neste sentido, para compreender melhor essa atividade, o Ministério da Saúde provocou a Agência Nacional de Vigilância Sanitária (ANVISA) , tendo em vista que toda atividade de armazenagem e transporte de medicamentos e insumos farmacêuticos são regulados pela ANVISA. 
2.9. Assim, a RDC 430/2021 trouxe o conceito de Armazenagem em Trânsito, classificando essa atividade como sendo atividades que envolve o recebimento, guarda temporária, conservação e segurança de medicamentos. Desse modo, quando os laboratórios citam cross docking, sob a luz da legislação vigente, estão se referindo, conceitualmente, à armazenagem em trânsito. Desse modo, o Ministério da Saúde deve-se prender a atividade devidamente regulamentada pela legislação sanitária. 
2.10. Em resposta ao Ministério da Saúde (Processo SEI 25351.901390/2022-00) , a Anvisa enviou o Ofício nº 36/2022/SEI/DIRE4/ANVISA acompanhado da NOTA TÉCNICA Nº 9/2022/SEI/GGFIS/DIRE4/ANVISA, a qual, desta (...) última, transcrevemos as seguintes afirmações:
'Dessa forma, independente do tipo comercial utilizado, quando em transporte (em veículos) , os medicamentos/vacinas devem estar em veículos qualificados e adequados a garantir as condições preconizadas para o produto a ser transportado durante todo o trânsito. Quando armazenados, ou seja, fora do veículo, independente do tempo em que permanecerá no local, os medicamentos devem ser mantidos nas condições definidas para o produto e as instalações devem ser adequadas e qualificadas para garantir estas condições durante todo o tempo de armazenamento.'
2.11. Desse modo, o fato do produto em trânsito estar dentro do armazém requer condições de armazenagem adequadas, independente do tempo em que ele permanecerá. Em continuação, a Anvisa trata sobre a autorização de funcionamento e informa que, independente de realizar somente armazenagem em trânsito, o estabelecimento necessita de autorização de funcionamento para armazenar, dando ênfase que a atividade é armazenagem e não transporte, que é mais uma vez reforçada com a publicação de perguntas e respostas que afirmam que uma empresa que possui somente autorização de funcionamento para transportar não está apta a realizar o armazenamento em trânsito, vejamos: 
'A exigência de AFE, nos termos da RDC 16/2014, está condicionada com base na atividade executada, sendo que, para fins de AFE, não há distinção entre armazenagem e armazenagem em trânsito. Portanto, a empresa deve possuir AFE para as atividades e classes cujas atividades estejam sujeitas à Autorização. No caso aqui tratado, a empresa deve possuir AFE para armazenar medicamentos. 
No documento 'Perguntas e Respostas - RDC 430 de 2020', disponibilizado pela Anvisa no seguinte link: https://www.gov.br/anvisa/pt-br/centraisdeconteudo/publicacoes/certificacao-e fiscalizacao/perguntas-e-respostas/perguntas-e-respostas-rdc-430-de-2020.pdf/view, é apresentado esclarecimento sobre a necessidade de AFE para armazenagem em trânsito, conforme a seguir:
No caso de transportadoras, a Autorização de Funcionamento (AFE) para transporte de medicamentos também irá contemplar a atividade de armazenagem, uma vez que a armazenagem em trânsito é 'intrínseca e indissociável', nos termos do § 3º do Art. 89 da RDC 430/20?
R.: Não. Na RDC 430 há uma a seção VII que dispõe sobre o Transporte e a Armazenagem em Trânsito. A partir do art. 63 fica claro que o armazenamento em todas as etapas do fluxo de distribuição precisa atender às especificações de armazenamento do medicamento, ou seja, deve possuir infraestrutura, pessoal, SGQ (Sistema de Gestão da Qualidade) , controle e monitoramento de temperatura e umidade, dentre outros critérios, de forma a não gerar riscos de quebra de qualidade do produto. Não obstante, a devida autorização formal do armazém em trânsito, é fundamental para o real conhecimento das condições operacionais desses estabelecimentos, o licenciamento local e a obtenção da AFE junto à Anvisa, obtidos por meio de inspeções. Logo, mesmo que o medicamento permaneça no armazém por 24 horas, devem ser garantidos os devidos cuidados de armazenamento, à luz da RDC 430/2020. Portanto, caso a AFE de uma dada empresa contenha apenas a atividade de transporte, entende-se que não há qualquer comprovação regulatória que essa mesma empresa também cumpra com as BPDA (Boas Práticas de Distribuição e Armazenamento) , durante o armazenamento em trânsito. Art. 66. RDC 430/2020 - As diretrizes referentes às instalações de armazenagem e ao recebimento e expedição previstos nesta norma, se aplicam também a armazenagem em trânsito.' 
2.12. Por fim, a Anvisa conclui que a exigência de AFE, nos termos da RDC 16/2014, está condicionada com base na atividade executada. Portanto, no caso de armazenagem em trânsito de vacinas, a empresa deve possuir AFE para a atividade de armazenar medicamentos, conforme Lei nº 6.360/976 e RDC nº 16/2014. 
2.13. Desse modo, de acordo com a legislação em vigor, a atividade de armazenagem em trânsito ou qualquer outro termo utilizado para dizer que um produto que saiu da origem e ficou dias ou horas estocado em um armazém, requer autorização de funcionamento para armazenar, ou seja, a empresa estará realizando atividade de armazenagem. Assim, conclui-se que as atividades apresentadas nos certificados na IBL Logística estão totalmente ligadas às atividades de armazenagem, não havendo outra nomenclatura ou classificação legal no órgão regulador.
2.14. O Ministro Relator cita, em seu voto, que 'o crossdocking é uma operação em que as mercadorias literalmente são transportadas de um ponto a outro e não ficam armazenadas. A diferença entre crossdocking e armazenagem está em não precisar imobilizar os produtos em estoque. Ou seja, no crossdocking há um fluxo contínuo de expedição e na armazenagem há a possibilidade de guarda ou permanência do produto em local destinado a tal fim'. Sob essa ótica, a argumentação não encontra amparo na explanação das empresas diligenciadas, uma vez que as mesmas deixam claro que há processo de armazenagem temporária.  (grifado) 
2.15. Apesar do enquadramento legal que, por si só, já valida os atestados apresentados pela IBL Logística, a equipe de planejamento se ateve à definição daquilo que foi solicitado do processo de 'armazenagem' de acordo com o Projeto Básico da contratação:
'5.2. Requisitos específicos para a armazenagem: 
5.2.1. O serviço de armazenagem inclui todas as atividades no centro de distribuição, sem exclusividade de mão de obra, compreendendo as etapas de recebimento, triagem, estocagem, separação (picking) , conferência (packing) , expedição e inventário.'
2.16. Na declaração da LIBBS, por exemplo, a empresa cita que 'inicialmente a armazenagem ocorria no modelo de 'cross docking'. Porém, posteriormente, os produtos passavam 4 a 5 dias armazenados na IBL Logística'. Assim, para identificar que, de fato, no caso dos insumos das empresas fornecedoras dos atestados, havia armazenamento, aplicamos o conceito de armazenagem do Projeto Básico, solicitando que a empresa IBL Logística apresentasse documentos que comprovassem que realizou o processo de armazenamento conforme consta nos atestados em período anterior ao da assinatura do contrato. Em sua resposta, a IBL apresentou todos os relatórios em que comprovam que os produtos deram entrada em seu estoque, logo, compondo o processo de armazenagem, conforme podemos demonstrar em documentos anexos (0026081623 0026081625 0026081634 0026081706 0026081708 0026081712) . (grifos no original) 
7.18.	No que diz respeito à afirmação constante do item 35 do voto condutor do acórdão recorrido de que não houve por parte da empresa IBL Logística/Intermodal Brasil Logística Ltda. a comprovação de ter prestado anteriormente serviços de transporte e de armazenagem das vacinas no range de temperatura requerido (-60ºC a -90ºC) , é preciso considerar que tal exigência não constava do projeto básico, consoante descrito no subitem 7.7, retro, tendo, entretanto, o Ministério da Saúde adotado as cautelas devidas no sentido de que os serviços transporte e de armazenagem fossem executados com o range acima citado, conforme enunciado nos subitens 7.9 e 7.10, retro, razão pela qual considera-se procedentes as alegações constantes dos itens 5, alínea "b", e 6, alínea "b", retro.   
7.19.	Em relação ainda a esta questão, importa transcrever os seguintes trechos constantes da instrução da Secretaria de Controle Externo de Aquisições Logísticas (Selog) , cujos fundamentos são ratificados neste momento (peça 36) : 
85. A afirmação do representante de que a contratação conteria 'previsão de transporte em um range de temperatura -25°C a -15°C' indica desconhecimento ou leitura desatenta dos termos estabelecidos pelo Ministério da Saúde. Conforme já assinalado no parágrafo 41 desta instrução, o Ministério da Saúde decidiu pela execução do transporte apenas na faixa de ultrabaixa temperatura (-90°C a -60°C) 'por orientações da própria fabricante e para garantir o maior de tempo de validade e conservação das propriedades do imunobiológico' (peça 29, p. 89) , decisão que não se afigura desarrazoada, sendo esses os termos de execução do serviço estabelecidos no Projeto Básico (peça 5, p. 1) . 
86. Por óbvio, caberia à empresa interessada comprovar que detém capacidade técnica para execução dos serviços de transporte e armazenagem, sendo desarrazoado, porém, exigir-se que a empresa tivesse que comprovar, especificamente, haver anteriormente armazenado e transportado vacinas Comirnaty® Pfizer na faixa de ultrabaixa temperatura (-90°C a -60°C) , pois bastaria comprovar já haver executado serviços pertinentes e compatíveis em características com o objeto contratado, passíveis de análise com base em parâmetros objetivos.
87. Assim, o Projeto Básico estabeleceu a exigência de apresentação de '17. Atestado (s) de capacidade técnica emitida por clientes públicos ou privados, que ateste a prestação de serviço na área de armazenagem e transporte de vacinas e/ou insumos para saúde' (peça 5, p. 9, grifou-se) . 
88. A empresa contratada apresentou três atestados de capacidade técnica, emitidos por empresas privadas (peça 35, p. 11-13) , acompanhados dos respectivos contratos e aditamentos - documento SEI 0023861354, páginas 85 a 132.
89. O atestado emitido pela empresa Beckman Coulter atesta a execução de serviços logísticos compreendendo as atividades de coleta, transporte rodoviário e aéreo, e entrega de reagentes laboratoriais - controles de temperatura de 2 a 8°C, congelados a -20°C, informando a quantidade de volumes e peso da carga transportada em todos os 26 estados da Federação e Distrito Federal. 
90. O atestado emitido empresa Chiesi Farmacêutica Ltda. atesta a execução de serviços de coleta, armazenagem, movimentação, separação, expedição, controle de estoque, inventário, catalogação, transporte rodoviário e aéreo e entrega de insumos críticos de saúde, informando as quantidades médias mensais de volumes e peso da carga transportada em mais de dois mil pontos de entrega, com abrangência nacional, e armazenagem em 2.000 m2 com 1.700 posições paletes. 
91. O terceiro atestado, emitido pela empresa Libbs Farmacêutica Ltda. atesta a execução de serviços de coleta, transporte rodoviário e aéreo para entrega de medicamentos farmacêuticos em cargas secas, climatizadas (15 a 30°C) e refrigeradas (2 a 8°C) , informando as quantidades médias mensais de volumes e peso da carga transportada em mais de três mil pontos de entrega, com abrangência nacional, e armazenagem em 2.000 m2 com 4.200 posições paletes.
 92. Resta justificada, portanto, a aceitação pelo Ministério da Saúde dos atestados de capacidade técnica apresentados pela empresa contratada, vez que atenderam às especificações estabelecidas no item 7.1.8.17 (peça 5, p. 8-9) , havendo em todos o assinalamento da ausência de registros que possam desabonar a idoneidade ou a capacidade técnica da empresa contratada.
 93. Caso o Ministério da Saúde houvesse indevidamente exigido que a empresa a ser contratada devesse comprovar haver anteriormente armazenado e transportado vacinas Comirnaty® Pfizer na faixa de ultrabaixa temperatura (-90°C a -60°C) , como parece ser o entendimento do representante, apesar de haver se equivocado em relação à temperaturas exigidas na contratação, possivelmente nenhuma empresa no Brasil seria capaz de atender à exigência, nem mesmo a Voetur/VTCLOG que, até então, vinha prestando os serviços de armazenagem das vacinas Comirnaty® Pfizer de forma irregular, sem cobertura contratual, e transportava o mesmo insumo no range de temperatura de -35°C a -25°C, que é o previsto no Contrato 59/2018. (grifado) 
7.20.	No que diz respeito às alegações recursais das recorrentes de que o prazo de vigência dos Contratos 321/2021 e 323/2021 deve ser mantido pelo TCU, nos termos da Lei 14.124/2021 e da Lei 8.666/1993, mesmo após o fim da situação emergencial que permitiu a contratação por dispensa de licitação, não se aplicando, in casu, o prazo previsto na Lei 14.217/2021, em obediência ao princípio da segurança jurídica (itens 5, alínea "c", e 6, alíneas "c" e "d", retro) , faz-se necessário tecer as considerações adiante. 
7.21.	Não há dúvidas de que o procedimento de dispensa de licitação objeto deste processo não está embasado no art. 24, inciso IV, da Lei 8.666/1993, mas sim na Lei 14.124/2021, conforme enunciado no item 45 do voto condutor do acórdão recorrido, não se aplicando, portanto, no presente caso, o prazo de duração contratual estipulado no referido art. 24, inciso IV, da Lei de Licitações e Contratos Administrativos (prazo máximo de 180 dias consecutivos e ininterruptos, vedada a prorrogação do contrato) . 
7.22.	Para o Tribunal, segundo apontado no voto condutor do acórdão recorrido, o prazo de vigência dos contratos em questão seria de 6 (seis) meses, conforme disposto no art. 14 da Lei 14.217/2021, pelos seguintes motivos: 
	a) a Lei 14.124/2021 não fixou prazo de vigência para os contratos de logísticas dela decorrentes; e
	b) a lacuna em questão deve ser preenchida por uma lei compatível com a natureza jurídica da Lei 14.124/2021, qual seja, a Lei 14.217/2021, também editada para atender à mesma situação emergencial decorrente da pandemia de COVID-19.
7.23.	Não obstante concluir pela necessidade de adequação dos contratos em comento ao prazo de duração previsto no art. 14 da Lei 14.217/2021 (seis meses) , o Tribunal determinou que tais contratos não fossem prorrogados por conta da irregularidade presente na dispensa de licitação, que não teria sido elidida (ausência de atestado de capacidade técnica relativo ao serviço de armazenagem) , segundo disposto no subitem 9.2 do acórdão recorrido. Determinou também que tais contratos fossem substituídos por outros mediante processo regular de licitação (subitem 9.3 do acórdão recorrido) .
7.24.	Cabe anotar que essa questão do prazo de vigência dos Contratos 321/2021 e 323/2021 comportam percepções diversas das exaradas pelo TCU, acima comentado, pelos fundamentos de fato e de direito adiante, podendo ser acolhidas, portanto, as alegações recursais das recorrentes descritas nos itens 5, alínea "c", e 6, alíneas "c" e "d", retro. 
7.25.	Não se mostra juridicamente plausível a aplicação supletiva da Lei 14.217/2021 a eventuais lacunas presentes na Lei 14.124/2021 relativamente a prazo de contratos firmados com base na referida Lei 14.124/2021, pelos seguintes motivos:  
	a) a Lei 14.217, de 13/10/2021, dispõe sobre medidas excepcionais para a aquisição de bens e de insumos e para a contratação de serviços, inclusive de engenharia, destinados ao enfrentamento da pandemia da Covid-19; 
	b) a Lei 14.124, de 10/3/2021, dispõe sobre as medidas excepcionais relativas à aquisição de vacinas e de insumos e à contratação de bens e serviços de logística, de tecnologia da informação e comunicação, de comunicação social e publicitária e de treinamento destinados à vacinação contra a covid-19 e sobre o Plano Nacional de Operacionalização da Vacinação contra a covid-19, possuindo, portanto, mais especificidade do que a Lei 14.217/2021;
	c) os Contratos 321/2021 e 323/2021 foram firmados para a prestação de serviços de armazenagem e transportes de vacinas, adquiridas, conforme mencionado na alínea precedente, com fulcro na Lei 14.124/2021, que também rege os referidos contratos; 
	d) a Lei 14.217/2021, que é bem posterior à Lei 14.124/2021, dispõe expressamente que "A aquisição de vacinas e de insumos e a contratação de bens e de serviços necessários à implementação da vacinação contra a Covid-19 são regidas pelo disposto na Lei 14.124, de 10 de março de 2021."; (grifado) ; 
	e) a Lei 14.217/2021 nada dispõe sobre o prazo dos contratos firmados com fundamento na Lei 14.124/2021; e
	f) ao não dispor sobre o prazo dos contratos firmados à luz da Lei 14.124/2021, diversamente do ocorrido com a Lei 14.217/2021, o legislador considerou adequado e suficiente, para o caso específico da Lei 14.124/2021, a aplicação supletiva do art. 57 da Lei 8.666/1993, que possibilita a adoção do prazo de 12 (doze) de vigência dos contratos firmados com a Administração Pública.
7.26.	Em reforço a essas conclusões, é importante considerar o disposto no art. 20-A da Lei 14.124/2021, que autoriza a recontratação, a renovação ou a prorrogação por 1 (um) ano dos contratos dos médicos intercambistas no Programa Mais Médicos, de que trata a Lei 12.871/2013, vencidos no ano de 2021 ou que irão vencer, independentemente do período de atuação desses profissionais no Programa. Esse dispositivo deixa transparecer que o legislador estava trabalhando com a possibilidade de também se adotar o prazo de 12 (doze) meses para os contratos firmados com base na Lei 14.124/2021. 
7.27.	Diante dessas considerações, há razoabilidade em se concluir pela legitimidade em se adotar, no presente caso, o prazo de 12 (dozes) para a vigência dos Contratos 321/2021 e 323/2021, com base na aplicação supletiva da Lei 8.666/1993. 
7.28.	Não obstante compreender que o prazo de vigência dos Contratos 321/2021 e 323/2021 é de 12 (doze) meses, por ser aplicável ao presente caso o art. 57, caput, da Lei 8.666/1993, entende-se, diversamente das recorrentes (item 6, alínea "e", retro) , ser impossível juridicamente a prorrogação sucessiva desses contratos tal qual previsto no art. 57, inciso II, da referida Lei 8.666/1993, com base nas seguintes: 
	a) os contratos em comento foram firmados para atender situação emergencial de enfrentamento da pandemia da Covid-19, conforme disposto na Lei 14.124/2021; 
	b) o art. 20 da referida Lei 14.124/2021 dispõe expressamente que ela se aplica "aos atos praticados e aos contratos e instrumentos congêneres firmados enquanto durar a declaração de emergência em saúde pública de importância nacional decorrente da pandemia causada pelo coronavírus SARS-CoV-2, independentemente do seu prazo de execução ou de suas prorrogações."; (grifado) 
	c) houve o encerramento da ESPIN (Emergência em Saúde Pública de Importância Nacional) em 22/5/2022 por ato do Ministro de Estado da Saúde de 22/5/2022; e 
	d) com o encerramento da situação emergencial e a alteração substancial das circunstâncias que impuseram a adoção das medidas de urgência previstas na citada Lei 14.124/2021, tem-se como plenamente possível que o Ministério da Saúde adote medidas mais perenes com vistas ao enfrentamento da Covid-19, utilizando-se, para tanto, de processo regular de licitação para contratação de bens e serviços de logística (armazenagem e transporte, por exemplo) , com base na Lei Geral de Licitações e Contratos Administrativos.
7.29.	 Demais, cabe esclarecer que a IBL Logística/Intermodal Brasil Logística Ltda. não possui direito subjetivo à prorrogação dos Contratos 321/2021 e 323/2021, conforme entendimento pacificado do TCU, expressos nos enunciados extraídos da ferramentada denominada "jurisprudência selecionada" do TCU, abaixo transcritos, motivo pelo qual conclui-se pelo não acolhimento da alegação recursal constante do item 6, alínea "e", retro:  
A possibilidade de prorrogação do prazo de vigência de contrato de concessão de área pública, ainda que prevista em lei e em contrato, é faculdade outorgada à Administração e não direito subjetivo do contratado. (Acórdão 1084/2012-TCU-Plenário, Relator Ministro Aroldo Cedraz) . 
Não há ofensa ao devido processo legal, cerceamento de defesa ou prejuízo ao contraditório se o TCU não oferecer oportunidade de manifestação nos autos ao contratado no caso de decisão que obsta a renovação ou a prorrogação contratual, tendo em vista que não há direito subjetivo à prorrogação de contrato celebrado com o Poder Público, e sim mera expectativa de direito. (Acórdão 7164/2020-TCU-Segunda Câmara, Relator Ministro-Substituto André Luís de Carvalho) . 
7.30.	Nesse mesmo sentido tem decidido o Supremo Tribunal Federal: 
EMENTA: MANDADO DE SEGURANÇA. TOMADA DE CONTAS ESPECIAL NO TRIBUNAL DE CONTAS DA UNIÃO. DETERMINAÇÃO DE RENOVAÇÃO DO PROCEDIMENTO DE LICITAÇÃO. PRORROGAÇÃO DO PRAZO DE VIGÊNCIA DO CONTRATO. DISCRICIONARIEDADE DA ADMINISTRAÇÃO PÚBLICA. INEXISTÊNCIA DE DIREITO LÍQUIDO E CERTO. SEGURANÇA DENEGADA. Ato do Tribunal de Contas da União que determinou à Administração Pública a realização de nova licitação. Prorrogação do vigente contrato por prazo suficiente para que fosse realizada nova licitação. A escolha do período a ser prorrogado, realizada de acordo com o disposto no contrato celebrado, insere-se no âmbito de discricionariedade da Administração. Segurança denegada. (MS 24785, Relator Ministro Marco Aurélio. Redator Ministro Joaquim Barbosa, publicado no DJE de 3/2/2006) . (grifado) 
7.31.	No que diz respeito às alegações recursais previstas no item 6, alíneas "f", "g" e "h", retro, entende-se que elas não devem ser acolhidas pelos seguintes motivos: 
	a) as circunstâncias fáticas e jurídicas enunciadas anteriormente apontam para a necessidade de realização de licitação para contratação futura dos serviços de armazenagem e transporte da vacina Pfizer, objetos desta representação; 
	b) a realização de licitação para a contratação dos referidos serviços, com base na Lei de Licitações e Contratos Administrativos, não causará, necessariamente, prejuízo ao Erário, considerando que o novo contrato terá vigência após o encerramento dos atuais contratos (22/12/2022) ; e   
	c) há tempo suficiente para desencadear e concluir procedimento licitatório com vistas à contratação dos serviços acima mencionados antes do vencimento dos atuais contratos (22/12/2022) .
7.32.	Por fim, convém deixar assente que, caso não sejam acolhidas pelo TCU as conclusões sustentadas nesta instrução e que permaneça o prazo de vigência de 6 (seis) meses estipulado no subitem 9.2 do acórdão recorrido, sem prorrogação, é forçoso reconhecer que a execução dos contratos será interrompida imediatamente e a prestação dos serviços paralisados, ante o encerramento do prazo de vigência desses ajustes em 22/6/2022. Importa ressaltar que essas medidas têm o poder de causar reais prejuízos ao interesse público, uma vez que poderia interromper abruptamente a logística de entrega da vacina Pfizer à população ou os serviços continuariam sendo prestados pela IBL Logística/Intermodal Brasil Logística Ltda., porém sem cobertura contratual até a realização de nova contratação decorrente de regular procedimento licitatório, o que de igual modo não se mostra conveniente.  
7.33.	Nesse contexto, caso o TCU decida por manter o prazo de vigência de 6 (seis) meses dos citados Contratos 321/2021 e 323/2021, seria o caso, com base nos princípios da razoabilidade e da proporcionalidade e em atendimento ao interesse público, que tais ajustes fossem, excepcionalmente, prorrogados por mais 6 (seis) meses e que nesse prazo o Ministério da Saúde adotasse as providências para iniciar e concluir regular procedimento licitatório com vistas à contratação dos serviços objetos deste processo, caso considere necessária a continuidade desses serviços após 22/12/2022, evitando-se, assim, as ocorrências mencionadas no subitem precedente.  
CONCLUSÃO 
8. 	Das análises anteriores, conclui-se que: 
	a) os atestados de capacidade técnica apresentados pela IBL Logística/Intermodal Brasil Logística Ltda. têm o condão de comprovar a execução pretérita de serviços de armazenagem tal qual previsto no chamamento público realizado pelo Ministério da Saúde por meio do projeto básico consubstanciado na peça 26, tornando regular a dispensa de licitação objeto deste processo bem como a contratação da referida empresa;  
	b) o prazo de vigência dos Contratos 321/2021 (serviços de transporte) e 323/2021 (serviços de armazenagem) , 12 (doze) meses a partir da assinatura dos contratos, está de acordo com o previsto no art. 57 da Lei 8.666/1993, aplicada supletivamente à Lei 14.124/2021;  
	c) seria ilegítima e restritiva ao caráter competitivo da dispensa de licitação objeto desta representação a inserção no projeto básico de exigência de atestado de comprovação de experiência pretérita na prestação de serviços de armazenagem e de transporte de vacinas Pfizer no range contratual (-60ºC a -90ºC) ; 
	d) incide na definição do prazo de vigência dos contratos objetos desta representação a Lei 14.124/2021, com a aplicação supletiva da Lei de Licitações e Contratos Administrativos (Lei 8.666/1993) e não da Lei 14.217/2021;   
	e) é impossível juridicamente a prorrogação dos Contratos 321/2021 e 323/2021 pelas circunstâncias fáticas e jurídicas enunciadas nesta instrução, que apontam para a necessidade de realização de licitação para contratação futura dos serviços de armazenagem e transporte da vacina Pfizer, objetos desta representação;
	f) deve ser mantida a determinação de substituição dos Contratos 321/2021 e 323/2021 e a regular licitação para contratação dos serviços previstos nesses ajustes, prevista no subitem 9.3 do acórdão recorrido; e  
	g) as alegações recursais apresentadas pelas recorrentes são parcialmente procedentes e impõem o provimento parcial dos recursos.
8.1. 	Com base nas conclusões acima, e considerando que as alegações recursais são parcialmente procedentes, propõe-se conhecer dos recursos e, no mérito, dar-lhes provimento parcial, nos termos constantes da proposta de encaminhamento a seguir.  
PROPOSTA DE ENCAMINHAMENTO
9.   	Diante do exposto, submete-se à consideração superior a presente análise dos pedidos de reexame interpostos pela empresa IBL Logística/Intermodal Brasil Logística Ltda. e União contra o Acórdão 552/2022-TCU-Plenário, Relator Ministro Vital do Rêgo, propondo-se, com fundamento no art. 48 da Lei 8.443/1992:  
a) conhecer dos recursos e, no mérito, dar-lhes provimento parcial para: 
a1) em substituição à determinação contida no subitem 9.2 do acórdão recorrido, determinar, com fulcro no art. 251 do RITCU, ao Ministério da Saúde que não prorrogue os Contratos 321/2021 (serviços de transporte) e 323/2021 (serviços de armazenagem) firmados com a IBL Logística/Intermodal Brasil Logística Ltda.;  
a2) em substituição à determinação contida no subitem 9.3 do acórdão recorrido, determinar, com fulcro no art. 251 do RITCU, ao Ministério da Saúde que adote imediatamente as medidas necessárias tendentes a iniciar e concluir regular procedimento licitatório, com base na Lei de Licitações e Contratos Administrativos, antes do encerramento da vigência dos Contratos 321/2021 (serviços de transporte) e 323/2021 (serviços de armazenagem) firmados com a IBL Logística/Intermodal Brasil Logística Ltda., caso considere necessário dar continuidade aos referidos serviços após 22/12/2022;   
b) dar ciência da decisão que vier a ser adotada às recorrentes e aos demais interessados."
	É o relatório.

8.1. Anna Carolina Miranda Dantas (41.793/OAB-DF), representando Andreani Logística Ltda.; 
8.2. Gustavo Swain Kfouri (35.197/OAB-PR), representando Intermodal Brasil Logística Ltda.;
8.3. Márcio Chaves de Castro (Procurador Federal) e Cristiane Cardoso Avolio Gomes (Advogada da União).

Não atuou.

CONTRATAÇÃO POR DISPENSA DE LICITAÇÃO. INADEQUAÇÃO DOS ATESTADOS DE CAPACIDADE TÉCNICA FORNECIDOS PELA EMPRESA CONTRATADA. IMPOSSIBILIDADE DE PRORROGAÇÃO CONTRATUAL. DETERMINAÇÃO PARA ADEQUAÇÃO DO PRAZO DE DURAÇÃO DOS CONTRATOS AO ART. 14 DA LEI 14.217/2021. PEDIDOS DE REEXAME. ENCERRAMENTO DA SITUAÇÃO DE EMERGÊNCIA QUE DEU SUPORTE À CONTRATAÇÃO DIRETA. IMPOSSIBILIDADE JURÍDICA DE PRORROGAÇÃO DO PRAZO DE VIGÊNCIA DOS CONTRATOS. PROVIMENTO PARCIAL.

REPRESENTAÇÃO (REPR)

Secretaria de Recursos (Serur); Secretaria de Controle Externo de Aquisições Logísticas (Selog).

Trata-se de pedidos de reexame interpostos pela IBL Logística/Intermodal Brasil Logística Ltda. e pela União contra o Acórdão 552/2022-TCU-Plenário, proferido em representação (peças 90, 114 e 123) .
2.	A representação deu conta de possíveis irregularidades na dispensa de licitação realizada pelo Ministério da Saúde para a contratação de serviços de armazenamento e transporte da vacina, da fabricante Pfizer, para o exercício de 2022. A contratação direta ocorreu com fulcro na Lei 14.124/2021, que dispõe sobre as medidas excepcionais relativas à aquisição de vacinas e de insumos destinados à vacinação contra a covid-19.
3.	Por ofertar o menor preço para ambos os serviços, transporte e armazenamento, a empresa IBL Logística/Intermodal Brasil Logística Ltda. foi contratada em 22/12/2021 (contratos 321/2021, no valor de R$ 34,1 milhões, e 323/2021, no valor de R$ 28,1 milhões - ambos com vigência de 12 meses, prorrogável até o limite de 60 meses) (peça 29, p. 1/16 e 90/92) .
4.	Mediante o acórdão impugnado, foram efetuadas as seguintes determinações:
"9.2. determinar, com fulcro no art. 251 do RITCU, ao Ministério da Saúde que não prorrogue os Contratos 321/2021 (serviços de transporte) e 323/2021 (serviços de armazenagem) firmados com a IBL Logística Ltda., bem como os adeque, quanto ao prazo de duração, aos termos do art. 14 da Lei 14.217/2021;
9.3. determinar ao Ministério da Saúde que, ao substituir os contratos acima referidos, faça uma prévia avaliação atualizada da oferta de mercado para os serviços pretendidos, incluindo nova pesquisa de preços, e proceda à regular contratação por licitação;"
5.	Os fundamentos desse acórdão podem ser extraídos dos seguintes trechos de seu voto condutor:
	a) houve inadequação dos atestados apresentados pela contratada:
	"os atestados apresentados foram hábeis tão somente para comprovar a prestação de serviço de transporte, mas não os de armazenagem, o que constitui irregularidade no procedimento de contratação ... diante da ausência de demonstração de comprovação técnica exigida no projeto básico, propugno a não prorrogação, pelo Ministério da Saúde, dos contratos firmados com a IBL, devendo o aludido ministério adotar as medidas necessárias à realização do regular processo licitatório substitutivo."
	b) o prazo de vigência contratual está em desacordo com a norma legal:
	"A melhor regência para os contratos de serviço de logística firmados em comento seria a da Lei 14.217/2021, a qual dispôs sobre medidas excepcionais para a aquisição de bens e de insumos e para a contratação de serviços, inclusive de engenharia, destinados ao enfrentamento da pandemia da Covid-19. 51. 
	Tal lei dispõe, em seu art. 14, que os contratos por ela regidos terão prazo de duração de até seis meses, podendo ser prorrogados por períodos sucessivos, desde que as condições e os preços permaneçam vantajosos para a administração pública, e até a declaração do encerramento da Emergência em Saúde Pública de Importância Nacional (Espin) declarada em decorrência da infecção humana pelo coronavírus SARS-CoV-2."  (grifou-se) .
6.	Estando presentes os requisitos de admissibilidade previstos no art. 48 da Lei 8.443/1992, entendo que cabe conhecer dos recursos e adentrar os seus méritos.
II
7.	A empresa IBL Logística/Intermodal Brasil Logística Ltda. e o Ministério da Saúde alegam, em essência, que (peça 114) :
	- os atestados de capacidade técnica são aptos a comprovar que a recorrente possui condições para executar o serviço de armazenamento demandado pelo Ministério da Saúde e atendem integralmente às exigências dispostas no projeto básico da contratação direta; e
	- os prazos de execução dos contratos regidos pela Lei 14.124/2021 foram disciplinados pela Lei n. 14.259/2021;
	- deve ser preservado o ato jurídico perfeito.
8.	O Ministério da Saúde alega, em essência, que (peça 115) :
	- acautelou-se para que na contratação atuasse empresa que fosse dotada de capacidade para a execução do objeto contratado, o que ora é demonstrado pelos resultados apresentados os quais, até o momento, são adequados;
	- o Projeto Básico (PB) se contenta com um atestado. O primeiro atestado é explícito quanto ao serviço de armazenagem e, nesse sentido, seria suficiente para tal fim. O segundo pode ser menos explícito, mas ao tratar de estoque mensal e o serviço de coleta, também abarca armazenagem em alguma medida;
	- cabe aplicar as balizas do art. 12, § 1°, da Lei 14.124/2021, para a averiguação da vigência dos contratos, pois os contratos de transporte e armazenagem devem ser compatíveis com o de fornecimento de vacinas em relação de acessório-principal. Assim, se "a contratação das vacinas se der por um prazo de até um ano - ou seis meses, ou 2 anos, ou 30 dias etc. , o acessório que viabiliza o principal e é por ele viabilizado só faz sentido se seguir, precisamente, o mesmo regramento".
9.	A unidade técnica entende que:
a) os atestados de capacidade técnica apresentados pela IBL Logística/Intermodal Brasil Logística Ltda. têm o condão de comprovar a execução pretérita de serviços de armazenagem;
b) o prazo de vigência dos Contratos 321/2021 (serviços de transporte) e 323/2021 (serviços de armazenagem) , 12 (doze) meses a partir da assinatura dos contratos, está de acordo com o previsto no art. 57 da Lei 8.666/1993, aplicada supletivamente à Lei 14.124/2021;  
c) os contratos em comento foram firmados para atender situação emergencial de enfrentamento da pandemia da covid-19, conforme disposto na Lei 14.124/2021; e
d) como houve o encerramento da ESPIN (Emergência em Saúde Pública de Importância Nacional) , em 22/5/2022, por ato do Ministro de Estado da Saúde de 22/5/2022, não é possível a prorrogogação dos contratos.
10.	Assim, propõe o provimento parcial dos recursos de modo a determinar ao Ministério da Saúde que não prorrogue os Contratos 321/2021 (serviços de transporte) e 323/2021 (serviços de armazenagem) firmados com a IBL Logística/Intermodal Brasil Logística Ltda.
III
11.	Trato de início das vigências contratuais.
12.	Os contratos em questão foram firmados com fulcro no art. 2º, inciso II, da Lei 14.124/2021, com vigência de doze meses:
	"Art. 2º Fica a administração pública direta e indireta autorizada a celebrar contratos ou outros instrumentos congêneres, com dispensa de licitação, para:
I - a aquisição de vacinas e de insumos destinados à vacinação contra a covid-19, inclusive antes do registro sanitário ou da autorização temporária de uso emergencial; e
II - a contratação de bens e serviços de logística, de tecnologia da informação e comunicação, de comunicação social e publicitária, de treinamentos e de outros bens e serviços necessários à implementação da vacinação contra a covid-19."  (grifou-se) .
13.	Embora não disponha especificamente sobre a vigência das contratações, a norma assim dispõe:
	"Art. 12. O contrato ou o instrumento congênere para aquisição ou fornecimento de vacinas contra a covid-19, firmado antes ou após o registro ou a autorização de uso emergencial concedidos pela Agência Nacional de Vigilância Sanitária (Anvisa) , poderá estabelecer as seguintes cláusulas especiais, desde que representem condição indispensável para obter o bem ou para assegurar a prestação do serviço
...
§ 1º Quanto às cláusulas dos contratos e dos instrumentos de que trata o caput deste artigo, aplica-se, no que couber, o disposto na Lei nº 8.666, de 21 de junho de 1993  (Lei de Licitações e Contratos) " (grifou-se) .
14.	Ou seja, a norma faz referência à aplicação subsidiária da Lei 8.666/1993, o que legitimaria os prazos de vigência de doze meses, prorrogáveis por sucessivos períodos, estabelecidos nos instrumentos contratuais em questão, nos termos do art. 57 dessa lei geral de licitações.
15.	É fato que o mencionado artigo refere-se explicitamente somente a contratos de aquisição de vacinas e não aos serviços de armazenamento e transporte ora tratados. Entretanto, parece estarmos diante de uma situação a ser resolvida mediante interpretação lógico-sistemática com resultado extensivo, em que o legislador teria dito menos do que quis dizer. 
16.	Ou seja, caberia alargar o campo de incidência da norma para aplicá-la a situações não previstas expressamente em sua letra, mas que se encontram virtualmente nela incluída.
17.	Com efeito, os contratos de transporte e armazenamento são acessórios dos contratos de fornecimento de vacinas e não há razões para que se apliquem prazos de vigência diversos. Pelo contrário, a uniformidade de regime jurídico referente às vigências garante maior segurança no procedimento de vacinação como um todo, pois contribui para que, por exemplo, não ocorra o fornecimento de vacinas sem os meios adequados de transporte e armazenamento. 
18.	Não olvido que, mediante o acórdão impugnado, entendeu-se que seria aplicável a Lei 14.217/2021, que dispõe sobre medidas excepcionais para a aquisição de bens e de insumos e para a contratação de serviços. Essa norma estabelece que:
	"Art. 14. Os contratos regidos por esta Lei terão prazo de duração de até 6 (seis) meses e poderão ser prorrogados por períodos sucessivos, desde que as condições e os preços permaneçam vantajosos para a administração pública, até a declaração, pelo Ministro de Estado da Saúde, do encerramento da Espin declarada em decorrência da infecção humana pelo coronavírus SARS-CoV-2, na forma do art. 16 desta Lei."  (grifou-se) .
19.	Ou seja, o prazo das vigências contratuais deveria ser de seis meses prorrogáveis por sucessivos períodos.
20.	Acontece que essa norma ressalva de seu âmbito de aplicação as contratações objeto da Lei 14.124/2021:
"Art. 1º Esta Lei dispõe sobre medidas excepcionais para a aquisição de bens e de insumos e para a contratação de serviços, inclusive de engenharia, destinados ao enfrentamento da pandemia da Covid-19.
Parágrafo único. A aquisição de vacinas e de insumos e a contratação de bens e de serviços necessários à implementação da vacinação contra a Covid-19 são regidas pelo disposto na Lei nº 14.124, de 10 de março de 2021" (grifou-se) .
21.	Ou seja, se a própria Lei 14.217/2021 buscou deixar claro que ela não seria aplicável às contratações referentes à implementação da vacinação, entendo que ela não seria a norma a ser aplicada subsidiariamente aos contratos referentes a esse objeto.
22.	De qualquer forma, apenas por argumentar, mesmo que se entenda aplicável a Lei 14.217/2021, não se pode descartar que a aplicação subsidiária da Lei 8.666/1993 é uma interpretação dotada de razoabilidade. Como reforço argumentativo, registro que tanto a unidade técnica a quo quanto a Secretaria de Recursos, além do Ministério da Saúde, abraçaram essa tese.
23.	Ou seja, há de se concluir pela boa-fé da empresa que elaborou sua proposta considerando a vigência de doze meses, tal qual previsto no edital. 
24.	Ora é sabido que esses contratos de transporte e armazenagem possuem custos fixos que devem ser amortizados ao longo da execução contratual (v.g. custos de contratação e demissão de funcionários, obtenção de licenças de funcionamento, aquisição de equipamentos, adaptação de imóveis, elaboração ou adaptação de sistemas de informação, dentre outros) . Além disso, poderia haver perda da economia de escala para os custos variáveis (v.g. aluguéis mensais de imóveis por apenas seis meses tendem a ser superiores a aluguéis com prazo de doze meses) .
25.	Assim, havendo a diminuição da vigência contratual inicialmente fixada, poderia ocorrer a quebra do equilíbrio econômico-financeiro das avenças, o que justificaria o aumento dos valores mensais a serem pagos pela União, com consequente prejuízo ao Erário.
26.	Seria então aplicável, a meu sentir, o disposto no art. 20 da Lei de Introdução às Normas do Direito Brasileiro:
"Art. 20.  Nas esferas administrativa, controladora e judicial, não se decidirá com base em valores jurídicos abstratos sem que sejam consideradas as consequências práticas da decisão"  (grifou-se) .
27.	Feitas essas considerações, acompanho a unidade técnica no sentido de que não cabe a determinação para a alteração dos prazos de vigência dos contratos aqui tratados.
IV
28.	Rememoro que os contratos em comento foram firmados para atender situação emergencial de enfrentamento da pandemia da covid-19, conforme disposto na Lei 14.124/2021. O art. 20 dessa norma assim dispõe: 
	"Art. 20. Esta Lei aplica-se aos atos praticados e aos contratos e instrumentos congêneres firmados enquanto durar a declaração de emergência em saúde pública de importância nacional decorrente da pandemia causada pelo coronavírus SARS-CoV-2, independentemente do seu prazo de execução ou de suas prorrogações."  (grifou-se) .
29.	Acontece que em 22/5/2022, por ato do Ministro de Estado da Saúde, houve o encerramento da ESPIN (Emergência em Saúde Pública de Importância Nacional) .
30.	Assim sendo, não há amparo jurídico para que a contratação se prolongue além de sua vigência fixada inicialmente, não cabendo se cogitar em eventual prorrogação contratual. 
31.	Em outras palavras, se não mais persistem as razões que justificaram a contratação sem licitação, deve a administração pública providenciar o devido processo licitatório.
32.	A respeito, observo que "não há direito líquido e certo à prorrogação de contrato celebrado com o Poder Público, mas sim mera expectativa de direito, uma vez que a decisão sobre a prorrogação do ajuste se insere no âmbito da discricionariedade da Administração Pública." (enunciado de jurisprudência referente ao Acórdão 2.660/2021) .
33.	Acompanho, pois, a proposta da unidade no sentido de que se determine ao órgão que não prorrogue as vigências das contratações de que tratam estes autos.
V
34.	Trato agora dos atestados técnicos apresentados para demonstrar a aptidão da empresa contratada para os serviços de armazenagem. 
35.	Constou no acórdão impugnado que:
	a) os serviços demonstrados nos dois atestados apresentados não referiam-se explicitamente à armazenagem; e
b) não houve a demonstração de que a empresa contratada tenha executado serviços compatíveis, no que toca à temperatura exigida para o armazenamento das vacinas de -60 a -90 ºC (essencial para garantir a maior durabilidade das vacinas segundo a recomendação da própria fabricante) .
36.	Em relação à armazenagem, o chamamento público efetuado pelo Ministério da Saúde exigiu a apresentação de atestados de "capacidade técnica emitida por clientes públicos ou privados, que ateste a prestação de serviço na área de armazenagem e transporte de vacinas e/ou insumos para saúde" (grifou-se) (peça 26) .
37.	Constou do acórdão impugnado que foram apresentados atestados referentes à crossdocking, o qual consistiria em operação em que as mercadorias literalmente são transportadas de um ponto a outro e não ficam armazenadas. Assim, não estaria demonstrada a capacidade da contratada para esse serviço.
38.	A respeito disso, o Ministério da Saúde afirma que o fato de o produto em trânsito estar dentro do armazém (crossdocking) requer condições de armazenagem adequadas, independentemente do tempo em que ele lá permanecerá. (peça 95, p. 5) . Nesse sentido, as empresas que forneceram os atestados afirmaram que a contratada prestou serviços de armazenagem em trânsito em que os produtos ficavam em estoque pelo período de até cinco dias (peça 95, p. 3) .
39.	Outrossim, não foi estabelecido no projeto básico prazo mínimo de armazenamento dos produtos, o que poderia ser caracterizado como restrição indevida.
40.	Por outro lado, a Agência Nacional de Vigilância Sanitária (Anvisa) efetuou as seguintes considerações sobre o armazenamento em trânsito de medicamentos: "fica claro que o armazenamento em todas as etapas do fluxo de distribuição precisa atender às especificações de armazenamento do medicamento, ou seja, deve possuir infraestrutura, pessoal, SGQ (Sistema de Gestão da Qualidade) , controle e monitoramento de temperatura e umidade, dentre outros critérios, de forma a não gerar riscos de quebra de qualidade do produto" (https://www.gov.br/anvisa/pt-br/centraisdeconteudo/publicacoes/certificacao-e-fiscalizacao/perguntas-e-respostas/perguntas-e-respostas-rdc-430-de-2020.pdf/view) (grifou-se) .
41.	Ou seja, pelo fato de os requisitos de armazenagem serem aplicáveis tanto a produtos em trânsito como aos que não estão em tal situação, cabe acompanhar a proposta da unidade técnica quando entende que restou demonstrada a capacidade da contratada em executar serviços de armazenagem de medicamentos.
42.	Quanto à comprovação na prestação de serviço de transporte e armazenagem das vacinas na faixa de temperatura requerida (-90°C a -60°C) , cabe destacar que nenhum outro insumo fornecido pelo Sistema Único de Saúde possui a exigência de que seja armazenado ou transportado em temperatura igual ao da vacina da Pfizer. 
43.	Assim, caso fosse feita essa exigência, possivelmente nenhuma empresa nacional a atenderia e estaria comprometida a prestação do serviço de tamanha importância. Veja-se que, para garantir a qualidade da prestação do serviço, foi exigido do contratado os seguintes documentos (peça 26) :
	"Manual das Boas Práticas de Armazenagem de Medicamentos, que atenda a todos os requisitos legais das normas da ANVISA, que será avaliado pela equipe técnica do Ministério da Saúde, considerando, minimamente, os seguintes requisitos: estabelecimento de diretrizes para treinamento e desenvolvimento dos funcionários; manuseio/movimentação, separação, entrada e saída de produtos; tratamento de não conformidades e tratamento de reclamações de cliente. 
	Procedimento Validado comprovando que a vacina permanecerá em temperatura de - 90°C a - 60°C durante todo o processo de armazenagem.
	Procedimento Validado para as caixas que serão utilizadas no transporte comprovando que a vacina permanecerá em temperatura de - 90°C a - 60°C durante todo o processo de transporte." 
44.	São pertinentes, ainda, os seguintes cuidados previstos no projeto básico da contratação, que são compatíveis com o ineditismo da contratação:
	" Na validação da operação, será verificado se os ultra-freezers adquiridos estão em pleno funcionamento, e se as especificações técnicas do fabricante (tanto da vacina quanto dos equipamentos) estão sendo fielmente seguidas. Tal exemplo é exemplificativo, podendo ser agregado novas validações por parte da contratante, desde que comunicada previamente à contratada.
	Na validação da operação, será realizado envio de vacinas para determinadas Secretarias Estaduais de Saúde localizadas em distintas regiões do país, a fim de identificar se o processo a ser adotado no transporte garante que as vacinas cheguem ao destino final no range de - 90°C a - 60°C. Tal exemplo é exemplificativo, podendo ser agregadas novas validações por parte da contratante, desde que comunicada previamente a contratada"  (grifou-se) 
45.	Desta forma, entendo que as falhas referentes à análise da qualificação da contratada não restaram configuradas. Registro, ainda, que a empresa contratada foi a que apresentou o menor preço e que o contrato vem sendo executado normalmente, demonstrando, na prática, a sua capacidade técnica.
VI
46.	Diante do exposto, acolho o parecer da unidade técnica, o qual incorporo como razões de decidir, e voto por que o Tribunal adote o acórdão que ora submeto à deliberação deste Colegiado.
TCU, Sala das Sessões, em 5 de outubro de 2022.
BENJAMIN ZYMLER 
Relator